【裁判字號】    99,交上訴,11
【裁判日期】    990830
【裁判案由】    業務過失致死
【裁判全文】
臺灣高等法院花蓮分院刑事判決        99年度交上訴字第11號
上  訴  人
即  被  告  丙○○
上列上訴人因業務過失致死案件，不服臺灣臺東地方法院98年度
交訴字第21號中華民國99年3月25日第一審判決（起訴案號：臺
灣臺東地方法院檢察署98年度偵字第1123、1370、1371號），提
起上訴，本院判決如下：
    主  文
原判決撤銷。
丙○○犯業務過失致人於死罪，處有期徒刑貳月，如易科罰金，
以新臺幣壹仟元折算壹日。
    事  實
一、丙○○以務農為生，並以駕駛農用曳引機為其附隨業務，係
    從事駕駛業務之人。其明知農用曳引機在同向二車道以上之
    道路，應行駛於最外側車道，以維行車安全，且於夜間行駛
    時，後方附掛之迴轉犁上，應設置紅燈或反光標識，以提醒
    後方來車注意，避免追撞肇事，而依當時情形，亦無不能注
    意之情事，竟疏未注意，於民國98年6月15日19時許，農事
    完畢後，貿然駕駛農用曳引機於道路上行走，且未緊靠路邊
    駕駛，讓未貼反光標誌之曳引車迴轉犁橫向凸出於車道上，
    於返回其位於臺東縣鹿野鄉○○村○○路101巷5號住處途中
    ，於同日19時17分許，由北往南途經臺東縣鹿野鄉○○○○
    路345.7公里處時，適李瀚璿酒後駕駛車牌號碼3838-JN號自
    小客車自後行駛而來，亦未注意車前狀況，不慎追撞丙○○
    所駕駛之上開農用曳引機，再失控衝入對向車道，與葉秀偉
    所駕駛、附載葉宜婷及甲○○之車牌號碼7478-TF號自用小
    客貨車對撞，導致李瀚璿顱內出血、腹腔內出血，葉秀偉腦
    挫傷、氣血胸，葉宜婷顱內出血、中樞神經休克，3人經送
    醫後均不治死亡；甲○○則受有臉部及頭部撕裂傷等傷害。
    嗣經警據報到場處理，始查悉上情。
二、案經乙○○（李瀚璿之配偶）、甲○○（葉秀偉之配偶、葉
    宜婷之母）分別訴由臺灣臺東地方法院檢察署檢察官偵查起
    訴。
    理  由
壹、程序事項
一、按被告以外之人於審判外之陳述，雖不符刑事訴訟法第159
    條之1至第159條之4之規定，而經當事人於審判程序同意作
    為證據，法院審酌該言詞陳述或書面陳述作成時之情況，認
    為適當者，亦得為證據。當事人、代理人或辯護人於法院調
    查證據時，知有同法第159條第1項不得為證據之情形，而未
    於言詞辯論終結前聲明異議者，視為有前項之同意，同法第
    159條之5定有明文。上開條文之立法意旨在於傳聞證據未經
    當事人之反對詰問予以核實前，原則上先予排除，惟若當事
    人已放棄其對質、詰問權，並於審判程序中表明同意該等傳
    聞證據可作為證據，或於言詞辯論終結前未聲明異議，基於
    尊重當事人對傳聞證據之處分權，且證據資料愈豐富，愈有
    助於真實發見之理念，並強化言詞辯論主義，使訴訟程序得
    以順暢進行，上開傳聞證據亦均具有證據能力。經查，本件
    理由欄所引用之具有傳聞性質之證據資料，被告於本院準備
    程序及審理期日，就該等證據資料之證據能力均表示沒有意
    見，且迄至本案言詞辯論終結前，亦未聲明異議，本院復查
    無違法不當取證或其他瑕疵，因認以之作為證據均屬適當，
    揆諸前揭規定與說明，均具有證據能力。
二、被告雖聲請調查李瀚璿當時所駕車牌號碼3838-JN號自小客
    車之時速為何，以釐清本件事故發生之原因，然因上開小客
    車並未裝設行車紀錄器，且於本件事故發生前，亦未留下煞
    車痕，致無法推算肇事瞬間之最低車速乙節，有臺東縣警察
    局關山分局98年12月21日關警交字第09800043467號函（含
    附件工作紀錄簿）、臺東縣警察局99年1月6日東警交字第
    0980064602號函各1份附卷可稽，是李瀚璿所駕車輛於本件
    事故發生前之車速顯無調查之可能，而無調查之必要，業經
    原審駁回，併予敘明。
貳、事實認定之理由
一、被告駕車與李瀚璿之車輛擦撞，導致李瀚璿、葉秀偉、葉宜
    婷3人經送醫不治死亡；甲○○則受有臉部及頭部撕裂傷等
    傷害各節，為被告所自白，核與證人乙○○、甲○○之證述
    相符，復有臺東縣池上鄉公所簽發之農業機械使用證（NO
    ：00000000）及號牌、道路交通事故調查報告表（一）（二
    ）、道路交通事故現場圖、當事人酒精測定紀錄表、現場照
    片、臺灣臺東地方法院檢察署相驗筆錄、相驗屍體證明書、
    檢驗報告書、相驗照片、馬偕紀念醫院臺東分院診斷證明書
    、血中酒精濃度測定紀錄、財團法人佛教慈濟綜合醫院關山
    分院診斷證明書等附卷可稽，此部分之事實，應可信為真實
    。
二、被告雖辯稱並無過失，然查：被告案發當時所駕駛之農用曳
    引機，行駛於車道上，未緊靠路邊行駛，此有道路交通事故
    現場圖1紙（相驗149卷第29頁）及刑案現場照片8張（相驗
    150卷第88頁以下）等附卷可考。被告上訴雖稱由於路樹遮
    蔽慢車道，而且曳引車駕駛高度達2.7公尺，容易撞上路旁
    樟樹，所以無法整部車輛在慢車道上行駛。而依照現場照片
    所示(相驗150卷第67頁)，樟樹枝繁茂密，部分樹葉略高於
    一般自用小客車車頂，確實遮掩南下慢車道，再參照被告上
    訴時所提出之照片，遮住慢車道的樹葉高度約2.3公尺，曳
    引車高度則是2.75公尺，確實有部分樹葉密佈南下車道。然
    而遮住被告南下車道的僅是樹葉而已，並不足以成為被告行
    車上之障礙，而且不會擋住被告所駕駛曳引車之擋風玻璃，
    不會形成視野上的困擾。而依照現場圖(相驗149卷第29頁)
    所示，被告行駛車道之慢車道寬2公尺，再依照被告所提出
    的照片(本院卷第49頁)，其迴轉犁的寬度為2.7公尺，而快
    車道寬度為4公尺，以此計算，被告所駕駛曳引車拖附的迴
    轉犁將近有1公尺凸出於快車道上，則快車道僅剩有約3公尺
    的路面寬，以肇事地點是台九線，行車速限為60公里，只有
    3公尺寬度，容易造成行車往來上的危險。則被告理應更加
    注意上情，緊靠路邊行駛，不讓迴轉犁凸出於快車道，乃被
    告竟疏未注意上情，導致本件事故發生，被告自有過失。
三、又按貨車之裝載，伸後長度最多不得超過車輛全長百分之三
    十，並應在後端懸掛危險標識，日間用三角紅旗，夜間用紅
    燈或反光標識；動力機械行駛於道路時，除應依臨時通行證
    所核定之路線、時間及速限行駛外，在同向二車道以上之道
    路，應行駛於最外側車道；且應於前後端懸掛危險標識；日
    間用三角紅旗，夜間用紅燈或紅色反光標識；道路交通安全
    規則第79條第1項第2款、第83條之1第3款、第4款，分別定
    有明文。此項規定無非係要求車輛在規定之車道上行駛，以
    維護行車安全，且在原配置之車燈外，必須另行在車輛之後
    端，再加裝三角紅旗、紅燈或紅色反光標識，以提醒後方來
    車注意車輛尾燈位置未必係一般所認知之車輛最後端，而使
    後方來車駕駛人得以準確判斷其與前車之距離，預為安全之
    準備。次按對於自己行為所導致之危險，若屬已可預見，且
    依法律、契約、習慣、法理及日常生活經驗等，在不超越社
    會相當性之範圍應有注意之義務者，自仍有以一定之行為避
    免結果發生之義務，最高法院74年台上字第4219號判例意旨
    可資參照。查農業曳引機雖非道路交通安全規則所稱之汽車
    、動力機械、動力載具，有交通部98年3月26日交路字第098
    0024124號函1份附卷可稽（參見第一審卷第38頁），而無上
    開道路交通安全規則之適用；然為維持交通安全，農業曳引
    機因農耕作業需要行駛於道路時，仍應遵守相關交通法令之
    規定，此亦有卷附行政院農業委員會98年3月17日農授糧字
    第0980113567號函1份（參見第一審卷第37頁）可資參照；
    又道路交通安全規則，乃主管機關將足以促進交通安全之措
    施，擇其要者將其明文化為駕駛人等遵守之規則，故該規則
    實為所有駕駛人之基本認知，且應當注意、遵守之一般性義
    務，非謂只要是非汽車、動力機械或動力載具，即可不採取
    道路交通安全規則所揭示之一般普遍性之注意義務。被告既
    以駕駛農業曳引機為其附隨業務，更為有駕駛經驗之駕駛人
    ，理應注意該農業曳引機之性能、構造與一般汽車不同，若
    未於夜間行駛時，在車輛後端附掛之迴轉犁上設置紅燈或反
    光標識，可能導致後車誤判安全距離，而導致碰撞的情形，
    竟未採取此等安全措施，導致本件交通事故發生，被告顯具
    有過失甚明。被告上訴雖再主張交通或農業主管機關並未規
    定迴轉犁必須設置警示燈或反光標誌。經本院函詢，交通部
    函覆表示因屬於農業機械使用管理，由農委會主管（本院卷
    第68頁）。而農委會則函覆表示並未特別規定（本院卷第70
    頁）。然而根據被告上訴所提出的照片（本院卷第46頁以下
    ），曳引車後反光鏡距離迴轉犁尾端為1.16公尺，顯然已經
    有相當距離，而迴轉犁本身較曳引車寬，由曳引車拖曳行駛
    ，當時又係夜間，被告駕駛農用車輛行駛在交通繁忙之主要
    省道上，縱然法無明文規定，被告仍應注意在迴轉犁兩側加
    上清楚的反光標誌，讓後方車輛得以正確判斷被告車輛之寬
    度，以避免從後追撞。尤其，被告已經未緊靠路邊行駛，更
    應注意在迴轉犁上黏貼明顯的反光標誌，乃被告竟疏未注意
    ，導致被害人駕車，因無法正確判斷被告車輛寬度，從後方
    追撞迴轉犁，釀成本件事故，被告自有過失。且其過失，與
    被害人所受上開傷害及死亡結果間，亦有相當因果關係。
四、至於檢察官雖主張被告未向公路監理機關申請核發上開農用
    曳引機之臨時通行證，亦為本件交通事故發生之原因；然申
    請臨時通行證僅是行政管理之需要而設，難認與本件事故之
    發生有何相當因果關係。又臺灣省花東區車輛行車事故鑑定
    委員會上開書函雖認該曳引機可能有照明不佳之問題；然國
    內農用曳引機均為進口，出廠時均具有與汽車相同照明設備
    ，及為夜間作業需要之前後作業燈，此有行政院農業委員會
    98年3月17日農授糧字第0980113567號函1份附卷可稽，且被
    告亦於本院審理時陳稱：我都有按時保養等語，是本件尚無
    證據證明上開曳引機確有照明不佳之事實，附此敘明。
五、綜上所述，本案事證明確，被告犯行可堪認定，應依法論科
    。
參、論罪科刑
一、按刑法上所謂業務，係指個人基於其社會地位繼續反覆所執
    行之事務，包括主要業務及其附隨之準備工作與輔助事務在
    內。此項附隨之事務，須與其主要業務有直接、密切之關係
    者，始可包含在業務概念中，而認其屬業務之範圍（最高法
    院89年度臺上字第8075號判例參照）。查被告丙○○平日係
    以駕駛農用曳引機至農田工作為業，顯係以駕駛為其附隨業
    務之人。是核被告所為，係犯刑法第276條之業務過失致死
    罪、第284條第2項之業務過失傷害罪。其以一過失行為同時
    觸犯上開罪名，為想像競合犯，應從一重之業務過失致死罪
    處斷。
二、爰審酌被告身為職業駕駛人，較之一般駕駛而言，應負更高
    度之道路交通注意義務，竟疏未為之，終於導致本案車禍發
    生之過失情節及比例；兼衡被告之智識程度、家庭及經濟狀
    況、本案發生的原因、被告違反注意義務之程度、犯罪之方
    法、犯罪所生損害、告訴人之意見、被告迄未與告訴人達成
    民事和解等情；且李瀚璿於本件事故後，經醫院抽血檢驗酒
    精濃度結果，換算呼氣酒精濃度達每公升0.84毫克，有馬偕
    紀念醫院臺東分院血中酒精濃度測定紀錄1紙（見相驗150卷
    第59頁）附卷可稽，且其所駕車輛於碰撞前，並未於道路留
    下煞車痕跡，亦有道路交通事故現場圖及臺東縣警察局99年
    1月6日東警交字第0980064602號函（參見第一審卷第52頁）
    各1份附卷可考，足認被害人李瀚璿屬於酒醉駕車，過失程
    度遠較被告巨大，經送臺灣省花東區車輛行車事故鑑定委員
    鑑定，均同此結論，有鑑定意見書附卷可證（偵查卷偵字第
    1370號第4頁至第7頁、第10頁、第11頁），堪認被害人對於
    本件事故之過失較為重大，復慮及被告於本件事故後亦受傷
    就醫，農用曳引機亦受有相當損害，以及檢察官請求從輕量
    刑等一切情狀，量處如主文所示之刑，併諭知易科罰金之折
    算標準。
三、原審法院論處被告罪刑，固屬無誤，被告上訴否認犯行，雖
    無理由，但原審疏未注意本案事故發生之原因，主要是李瀚
    璿酒醉駕車，從後追撞被告所駕駛的曳引車，被告過失程度
    遠較李瀚璿輕微，被害人事後也已經獲得保險給付等情，本
    院認為原審量處有期徒刑四月，仍嫌過重，應由本院撤銷改
    判。
據上論斷，應依刑事訴訟法第369條第1項前段、第364條、第299
條第1項前段、刑法第276條第2項、第284條第2項前段、第55條
、第41條第1項前段判決如主文。
本案經檢察官鍾忠孝到庭執行職務。
中    華    民    國    99    年    8     月    30    日
                  刑事庭審判長法  官  謝志揚
                              法  官  劉雪惠
                              法  官  賴淳良
以上正本證明與原本無異。
如不服本判決，應於收受送達後10日內向本院提出上訴書狀，其
未敘述理由者，並得於提起上訴狀後10日內向本院補提理由書（
均須按他造當事人之人數附繕本）「切勿逕送上級法院」。
告訴人或被害人如對於本判決不服者，應具備理由請求檢察官上
訴，其上訴期間之計算係以檢察官收受判決正本之日期為準。
中    華    民    國    99    年    8     月    30    日
                              書記官  吳璧娟
附錄    本判決論罪科刑法條：
中華民國刑法第276條第2項
從事業務之人，因業務上之過失犯前項之
罪者，處5年以下有期徒刑或拘役，得併科3千元以下罰金。

司法院資訊處製作；財團法人民間司法改革基金會備份。
